臺灣新北地方法院民事判決
111年度訴字第1208號
原      告  冠博工程有限公司

法定代理人  尤明德  
訴訟代理人  莊賀元律師
被      告  天京大廈管理委員會

法定代理人  黃國松  
訴訟代理人  陳添信律師
上列當事人間請求給付稅金等事件，經本院於民國111年8月24日
言詞辯論終結，判決如下：
    主  文
一、原告之訴及假執行之聲請均駁回。
二、訴訟費用由由原告負擔。　　
    事實及理由
壹、程序事項：
　　按當事人喪失訴訟能力或法定代理人死亡或其代理權消滅者
    ，訴訟程序在有法定代理人或取得訴訟能力之本人，承受其
    訴訟以前當然停止；前開所定之承受訴訟人，於得為承受時
    ，應即為承受之聲明；聲明承受訴訟，應提出書狀於受訴法
    院，由法院送達於他造，民事訴訟法第170條、第175條第1
    項、第176條分別定有明文。次按公寓大廈應成立管理委員
    會或推選管理負責人，公寓大廈成立管理委員會者，應由管
    理委員互推一人為主任委員，主任委員對外代表管理委員會
    ，公寓大廈管理條例第29條第1項、第2項亦分別定有明文。
    經查，被告即天京大廈管理委員會之法定代理人於本件訴訟
    進行中即民國111年7月12日變更為黃國松等情，有天京大廈
    111年7月份臨時會議紀錄、新北市土城區公所111年7月13日
    新北土工字第1112462503號存查報備函附卷可稽(本院卷第1
    81至183頁)。茲由黃國松於111年8月11日具狀聲明承受訴訟
    (本院卷一第408頁)，核符規定，應予准許。
貳、實體事項：
一、本件原告主張：原告承攬被告社區之大樓外牆防水工程，因
    被告要求原告不開立發票，以減少本應由被告繳納之5%營業
    稅而減輕被告負擔。兩造遂106年7月4日及同年10月26日簽
    訂之工程承攬契約（下合稱系爭工程承攬契約）第12條約定
    「若有稅務問題，由甲方（即被告）負責」（下稱系爭條款
    ）。惟其後被告新、舊委員間紛爭，導致有心人士逕向國稅
    局舉報被告於舊任委員任期內之系爭工程有稅務瑕疵即未向
    施工廠商索取發票，意外波及原告遭國稅局裁處補繳營利事
    業所得稅、未分配盈餘稅額及課處罰緩共計新臺幣（下同）
    422萬7,185元。因此依系爭條款約定，提起本件訴訟請求被
    告給付原告上開遭國稅局裁處之稅款及罰鍰等語。並聲明：
    ㈠被告應給付原告422萬7,185元，及自起訴狀繕本送達翌日
    起至清償日止，按年息5%計算之利息。㈡原告願供擔保，請
    准宣告假執行。
二、被告則以：原告先前曾起訴主張依系爭條款請求被告給付補
    繳之營業稅及罰緩，經本院110年訴字第197號及台灣高等法
    院110年上易字第1063號判決確定（下稱前案確定判決）。
    原告本件起訴亦係基於系爭條款約定，兩案訴訟標的顯屬同
    一。又前案確定判決認定系爭條款有關稅務問題由被告負擔
    之真意係指系爭工程事後如有營業稅繳納問題發生，應由被
    告負擔。就系爭條款之約定即本件訴訟標的業已認定僅有「
    補繳營業稅」範圍，不及於其他稅捐及罰鍰，本件原告再依
    系爭條款約定另請求被告給付所得稅、所得稅罰鍰、未分配
    盈餘本稅、未分配盈餘罰鍰等款項，雖金額項目有所差異，
    但此部分均係於前案第二審言詞辯論終結前已發生之事實，
    顯係就同一訴訟標的之法律關係經確定判決裁判之事件再為
    請求，就既判力之發生時間及客觀範圍觀察，本案請求之訴
    訟標的應均為確定判決效力所及，顯不合法。又縱然本件並
    非前案確定判決效力所及，亦有「爭點效」之適用。因兩案
    之主要爭點均為系爭條款約定適用範圍，因前案並無顯然違
    背法令之情，原告迄今亦無提出新的訴訟資料足以推翻前案
    確定判決之判斷，自有「爭點效」之適用，原告自不得為相
    反之主張，本院亦不得為相反之判斷。本件系爭條款約定，
    當事人真意僅限於營業稅本稅，未及於其他稅賦與罰鍰。再
    者，縱然被告要求原告不開發票，但原告實際取得被告給付
    之工程款項等收入，本應按實申報收入及就未分配盈餘繳納
    所得稅捐，至於其會計帳目如何相符，應由原告自行處理，
    與被告無關，原告自身未按實申報所得收入，所涉及漏稅衍
    生之補稅與罰鍰，係原告自身違反誠實申報所得義務所致，
    與系爭條款約定無直接關聯性，原告以系爭條款約定推諉自
    身逃漏稅之責任，要求被告負擔，實屬無理由等語，資為抗
    辯。並聲明㈠原告之訴及假執行聲請均駁回。㈡如受不利之判
    決，願供擔保請准宣告假執行。
三、兩造不爭執事項：
㈠、原告承攬被告社區大樓外牆防水工程，兩造分別於106年2月2
    0日、同年7月4日、同年10月26日簽訂承攬契約書。106年7
    月4日、同年10月26日簽訂之承攬契約書第12條約定：「本
    項工程由於甲方不開立發票，若有稅務問題，由甲方負責。
    」，且系爭工程總價為1,332萬1,880元（未稅）。106年2月
    20日簽訂之承攬契約書即無上開條文之約定，惟原告就該契
    約之工程款亦未開立發票。
㈡、原告冠博公司遭財政部北區國稅局（下稱國稅局）裁處補繳1
    06年所得稅本稅49萬3,395元、106年所得稅漏稅罰鍰29萬6,
    037元、補繳106年未分配盈餘本稅24萬892元、106年未分配
    盈餘漏稅罰鍰9萬6,356元、補繳107年所得稅本稅164萬9,20
    5元、107年所得稅漏稅罰鍰98萬9,523元、補繳107年未分配
    盈餘本稅32萬9,841元及107年未分配盈餘漏稅罰鍰13萬1,93
    6元，共計422萬7,185元。
㈢、原告先前依系爭條款約定請求被告給付營業稅及罰鍰。經本
    院110年訴字第197號及台灣高等法院110年上易字第1063號
    等確定判決認定被告需負擔營業稅。 
四、本院之判斷：原告主張被告應依系爭條款約定，給付原告因
    未開立統一發票遭國稅局課處之稅款及罰鍰共計422萬7,185
    元等情，惟為被告所否認，並以前詞置辯。本院就兩造間之
    爭執事項論述如下：
㈠、原告提起本件訴訟有無違反一事不再理原則？
　⒈按訴訟法上所謂一事不再理之原則，乃指同一事件已有確定
    之終局判決者而言。所謂同一事件，必同一當事人就同一法
    律關係而為同一之請求，若此三者有一不同，即不得謂為同
    一事件，自不受確定判決之拘束。而訴訟標的於確定之終局
    判決中經裁判者，依民事訴訟法第400條第1項規定，當事人
    不得就該法律關係更行起訴，係指確定終局判決所裁判之訴
    訟標的，與更行起訴之法律關係相同者而言，若更行起訴之
    法律關係，與確定判決所裁判之訴訟標的，二者並非相同，
    即無該條項之適用。另訴訟標的之涵義，必須與原因事實相
    結合，於判斷既判力之客觀範圍時，應依原告起訴主張之原
    因事實所特定之訴訟標的法律關係為據（最高法院106年度
    台上字第2719號判決意旨參照）。
　⒉經查，原告於前案確定判決及本件訴訟固均主張依據系爭條
    款約定對於被告為請求，然前案確定判決所請求者為短漏開
    立統一發票及漏報銷售額，經國稅局核定補繳營業稅款及違
    章罰鍰；於本件請求者為漏報營業收入，致漏報所得額及所
    得稅額，經國稅局核定補繳所得稅額、未分配盈餘稅額及上
    開違章案件罰鍰，兩者請求之稅款項目及違章事實不同，顯
    非基於同一原因事實，訴訟標的不同，自非同一事件。因此
    ，被告抗辯原告提起本件訴訟係就同一訴訟標的之法律關係
    經確定判決裁判之事件再為請求，應依民事訴訟法第249條
    第1項第7款規定裁定駁回等語，即屬無據。　　
㈡、原告依系爭條款約定，請求被告給付原告補繳營利事業所得
    稅、未分配盈餘稅額及違章罰鍰，有無理由？
　⒈按所謂爭點效，係指法院於確定判決理由中，就訴訟標的以
    外當事人所主張之重要爭點，本於當事人辯論之結果已為判
    斷時，除有顯然違背法令，或當事人已提出新訴訟資料足以
    推翻原判斷之情形外，於同一當事人就與該重要爭點有關所
    提起之他訴訟，不得再為相反之主張，法院亦不得作相反之
    判斷，以符民事訴訟法上之誠信原則而言。末按所謂誠信原
    則，係在具體的權利義務之關係，依正義公平之方法，確定
    並實現權利之內容，避免當事人間犧牲他方利益以圖利自己
    ，自應以權利人及義務人雙方利益為衡量依據，並應考察權
    利義務之社會上作用，於具體事實妥善運用之方法。
　⒉經查，原告於前案判決中主張其因被告要求原告承攬之系爭
    工程款收入，不要開立統一發票以減輕被告應負擔5%營業稅
    ，乃於系爭條款約定，如有稅務問題，由被告負責。嗣因第
    三人檢舉原告施作之系爭工程未依法開立統一發票，而遭國
    稅局核定補繳未開立統一發票之營業稅及裁處罰鍰，故依據
    系爭條款約定，請求被告給付原告所繳納之營業稅及罰緩。
    前案判決本於當事人辯論結果，認定系爭條款約定有關「稅
    務問題由被告負責」之真意係指系爭工程事後如營業稅繳納
    發生問題時，應由被告負責繳納，並不包括因漏稅所生之罰
    鍰等情，有前案確定判決在卷可參（本院卷第95至107頁）
    。是以前案既已就系爭條款所約定應由被告負責之「稅務問
    題」範圍之重要爭點為判斷，除有顯然違背法令，或當事人
    已提出新訴訟資料足以推翻前案原判斷之情形外，應有爭點
    效，以符合民事訴訟法上之誠信原則。
　⒊次查，原告於本件雖主張契約文字業已表示當事人真意，無
    需別事探求者，即不得反捨契約文字而更為曲解。系爭工程
    承攬契約既係載明如有「稅務」問題，由被告負責，而非約
    定如有「營業稅補稅」問題，由被告負責。因此所得稅補稅
    、所得稅罰鍰、未分配盈餘補稅、未分配盈餘罰鍰均無排除
    在外之理由等語。然原告並未提出系爭條款所記載「稅務問
    題」之真意確實為除營業稅外，尚包含所得稅、未分配盈餘
    稅款及相關罰鍰之具體事證。因此，原告主張系爭條款所記
    載之文字「稅務問題」已精準表達當事人之真意，即被告應
    負責之範圍泛指所有與不開立發票有關之稅務款項及罰鍰等
    語，尚非有據。又審以前案確定判決係參酌證人即被告管理
    委員會委員證述及原告自承有關簽訂系爭條款之經過，即被
    告係基於節省營業稅相關支出之動機而要求原告就系爭工程
    不要開立發票，原告則為避免被告因委員改選輪替而否認前
    揭要求，兩造遂有系爭條款約定。據此認定系爭條款「稅務
    問題由被告負責」文字之真意僅指營業稅繳納問題等情，符
    合經驗法則、論理法則及證據法則，並無有顯然違背法令之
    情形，而原告於本件訴訟中並未提出足以推翻原判斷之新訴
    訟資料，則前案判決對此重要爭點所為之判斷自有爭點效。
　⒋次按在中華民國境內銷售貨物或勞務及進口貨物，均應依本
    法規定課徵加值型或非加值型之營業稅；營業稅之納稅義務
    人為銷售貨物或勞務之營業人；營業人銷售貨物或勞務，應
    依本法營業人開立銷售憑證時限表規定之時限，開立統一發
    票交付買受人；營業人對於應稅貨物或勞務之定價，應內含
    營業稅；買受人為非營業人者，應以定價開立統一發票，加
    值型及非加值型營業稅法（下稱營業稅法）第1條、第2條第
    2款、第32條第1項、第2項、第3項後段分別定有明文。基上
    ，營業稅法固規定營業人於銷售貨物時之定價需內含營業稅
    ，並以定價開立統一發票，且為營業稅之納稅義務人。惟營
    業稅本質為消費稅，其制度精神係對買受貨物或勞務之人，
    藉由消費所表彰之租稅負擔能力課徵之稅捐，稽徵技術上雖
    以營業人為納稅義務人，但經由後續之交易轉嫁於最終之買
    受人，亦即由消費者負擔（司法院大法官釋字第688號解釋
    可參）。亦即被告要求原告就承攬工程款不開立統一發票，
    被告即能獲得不需支付最終消費者需負擔之系爭工程款5%營
    業稅之利益，被告既因要求原告不開立統一發票而獲有不須
    支付工程款5%營業稅之利益，則國稅局於事後查獲原告未開
    立此工程款收入之統一發票，並要求原告補繳此部分之營業
    稅時，由被告負責此本應由其負擔之營業稅，符合營業稅由
    消費者負擔之租稅原則，故系爭條款約定由被告就未開立發
    票所衍生營業稅之稅務問題負責，乃合情合理。其次，審酌
    原告確實有承攬系爭工程並向被告收取工程款，原告因承攬
    系爭工程既有收入及所得利益，基於量能課稅原則，原告即
    應就承攬系爭工程所產生之利益所得繳納營利事業所得稅及
    未分配盈餘稅款，端無將事業體即原告應負納稅義務之所得
    稅款轉嫁予消費者即被告負擔之理。茲因原告未開立系爭工
    程款收入之統一發票而於申報營利事業所得稅時故意漏報系
    爭工程款收入，並進而漏報所得稅額，及未分配盈餘稅額部
    分，事後遭國稅局查獲而要求補繳稅款，僅係回歸原告應負
    擔所得稅及未分配盈餘之正確課稅狀態，原告並無增加稅賦
    負擔。而基於被告之立場，其於簽訂系爭條款時，僅慮及因
    要求被告不開立統一發票而可享有不須支付5%營業稅之利益
    ，故同意此部分營業稅日後如發生問題，由其負擔此部分原
    應由其繳納之稅務問題，被告實無從想像原告日後於申報營
    利事業所得稅時會漏報工程款收入而發生短繳所得稅及未分
    配盈餘稅款之情事，原告並從中獲取短繳稅款之利益，甚或
    同意負擔此部分應由原告繳納之稅務問題。從而，原告主張
    系爭條款記載由被告負擔之稅務問題包括系爭工程款所衍生
    原告應繳納之營業事業所得稅、未分配盈餘稅款，甚至包括
    上開稅款之違章罰鍰等情，洵屬無據。至於原告主張其承攬
    工程之平均所得僅為「收入」10-15%，然因被告要求不開立
    發票，導致國稅局以漏報之「收入」全數視為「所得」，導
    致原告繳納之稅款大幅提升等語。惟查，誠實申報所得並繳
    納稅款本為原告可自行選擇之情事，且為國民應盡之義務。
    原告選擇以漏報工程款收入方式進而漏報所得及短繳所得稅
    ，與被告要求系爭工程款不開立統一發票並無相當因果關係
    。其次，原告主張其漏報系爭工程款之所得僅為收入之10-1
    5%，國稅局將系爭工程款全數核定為所得，導致其繳納稅款
    大幅提升等情。然原告並未就系爭工程收入相對應之工程費
    用為何，且原告於申報營利事業所得時，是否已將系爭工程
    款相對應之工程費用申報為當年度之費用進而與當年度收入
    相抵，實質上已減少當年度所得額之情，提出說明及相關證
    據資料佐證。因此，原告逕指國稅局之核課方式致其繳納稅
    款大幅提升等情，自難盡信。又倘國稅局核課系爭工程款之
    所得額及所得稅金額確實有誤，原告亦有其他方式可資救濟
    ，原告在不採取任何行政救濟途徑下，逕將其主張所謂行政
    機關核課錯誤之損失轉嫁於被告，要求被告給付稅款及罰鍰
    等情，實為毫無理由。　
五、結論，原告依系爭條款約定，請求被告給付原告遭國稅局核
    課補繳營利事業所得稅、未分配盈餘稅額及違章罰鍰共計42
    2萬7,185元，及自起訴狀繕本送達翌日起至清償日止，按年
    息5%計算之利息，為無理由，不應准許，應予駁回。又原告
    之訴既經駁回，其假執行之聲請失所依據，應併駁回之。
六、本件事實、證據已經足夠明確，雙方所提出的攻擊或防禦方
    法及所用的證據，經過本院斟酌後，認為都不足以影響到
    本判決的結果，因此就不再逐項列出，併此說明。　　
七、據上論結：本件原告之訴為無理由，因此判決如主文。
中　　華　　民　　國　　111 　年　　9 　　月　　14　　日
                  民事第七庭    法　官　王婉如
以上正本係照原本作成。
如對本判決上訴，須於判決送達後20日內向本院提出上訴狀。如
委任律師提起上訴者，應一併繳納上訴審裁判費。
中　　華　　民　　國　　111 　年　　9 　　月　　14　　日
                                書記官  鄔琬誼